ACORDAO-COMPLETO-2587140

ACÓRDÃO 3525/2023 ATA 13/2023 - PRIMEIRA CÂMARA

VISTOS, relatados e discutidos este recurso de reconsideração interposto pelo Sr. Paulo Henrique Malacrida pela Planacon Construtora Ltda. em face do Acórdão 6001/2022-TCU-Primeira Câmara, por meio do qual o TCU julgou tomada de contas especial instaurada pela Superintendência do Desenvolvimento do Centro-Oeste (Sudeco) , em razão da inexecução parcial do Convênio 702.796/2008, celebrado com o Município de Maracaju/MS, tendo por objeto recuperação e adequação de vias públicas,
ACORDAM os Ministros do Tribunal de Contas da União, reunidos em sessão da Primeira Câmara, ante as razões expostas pelo relator, em:
9.1. nos termos dos arts. 32, inciso I, e 33 da Lei 8.443/1992, conhecer do presente recurso de reconsideração para, no mérito, negar a ele provimento; e
9.2. dar ciência desta deliberação aos recorrentes.

Recursos de reconsideração interposto contra acórdão que julgou tomada de contas especial instaurada em razão da inexecução parcial de convênio que tinha por objeto a recuperação e adequação de vias públicas.

Primeira Câmara

Prefeitura Municipal de Maracaju/MS.

3. Interessados/Responsáveis/Recorrentes:
3.1. Interessado: Superintendência do Desenvolvimento do Centro-Oeste (13.802.028/0001-94).
3.2.	Responsáveis: Paulo Henrique Malacrida (XXX.887.398-XX); Planacon Construtora Ltda. (04.607.970/0001-00).
3.3.	Recorrentes: Paulo Henrique Malacrida (XXX.887.398-XX); Planacon Construtora Ltda. (04.607.970/0001-00).

13.1. Ministros presentes: Walton Alencar Rodrigues (Presidente), Benjamin Zymler (Relator), Jorge Oliveira e Jhonatan de Jesus.
13.2. Ministro-Substituto presente: Weder de Oliveira.

BENJAMIN ZYMLER

Ministro Vital do Rêgo.

Inicialmente, transcrevo a instrução lavrada no âmbito da Unidade de Auditoria Especializada em Recursos (AudRecursos) , acostada à peça 79, a qual contou com a anuência do corpo diretivo da mencionada unidade técnica:
"INTRODUÇÃO
1.	Trata-se de recurso de reconsideração interposto por Paulo Henrique Malacrida e Planacon Construtora Ltda. (peça 67) , contra o Acórdão 6001/2022-TCU-Primeira Câmara. (peça 47) , relatado pelo Ministro Vital do Rêgo, nos seguintes termos:
VISTOS, relatados e discutidos estes autos de tomada de contas especial instaurada pela Superintendência do Desenvolvimento do Centro Oeste (Sudeco) - Ministério do Desenvolvimento Regional (MDR) em desfavor de Celso Luiz da Silva Vargas (CPF XXX.587.401-XX) , Paulo Henrique Malacrida (CPF: XXX.887.398-XX) e Planacon Construtora Ltda. (CNPJ 04.607.970/0001-00) , em razão da inexecução parcial do Convênio 702796/2008, celebrado com o município de Maracaju/MS, tendo por objeto recuperação e adequação de vias públicas;
ACORDAM os ministros do Tribunal de Contas da União, reunidos em sessão da 1ª Câmara, diante das razões expostas pelo relator, em: 
9.1. excluir o Sr. Celso Luiz da Silva Vargas (XXX.587.401-XX) da relação processual;
9.2. julgar irregulares as contas de Paulo Henrique Malacrida (CPF: XXX.887.398-XX) e Planacon Construtora Ltda. (CNPJ 04.607.970/0001-00) , com fundamento nos arts. 1º, inciso I, 16, inciso III, alínea "c", da Lei 8.443/1992, c/c os arts. 1º, inciso I, e 209, inciso III, do Regimento Interno do TCU; 
9.3. condenar os responsáveis identificados no subitem anterior, em solidariedade, com fundamento no art. 19, caput, da Lei 8.443/1992, c/c o art. 210 do Regimento Interno do TCU, ao pagamento da quantia a seguir especificada, com a fixação do prazo de 15 (quinze) dias, a contar da notificação, para comprovarem, perante o Tribunal (art. 23, inciso III, alínea "a", da Lei 8.443/1992, c/c o art. 214, inciso III, alínea "a", do Regimento Interno) , o recolhimento da dívida aos cofres do Tesouro Nacional, atualizada monetariamente e acrescida dos juros de mora, calculados a partir da data discriminada, até a data do recolhimento, na forma prevista na legislação em vigor:
	VALOR ORIGINAL (R$) 
	DATA DA OCORRÊNCIA

	129.622,47
	25/08/2011

9.4. aplicar aos responsáveis Paulo Henrique Malacrida (CPF: XXX.887.398-XX) e Planacon Construtora Ltda. (CNPJ 04.607.970/0001-00) , individualmente, a multa prevista no art. 57 da Lei 8.443/1992, c/c o art. 267 do Regimento Interno do TCU, nos valores de R$ 12.000 e R$ 24.000,00, respectivamente, fixando-lhes o prazo de 15 (quinze) dias, a contar das notificações, para que comprovem, perante o Tribunal (art. 214, III, alínea "a", do Regimento Interno do TCU) , o recolhimento das dívidas aos cofres do Tesouro Nacional, atualizadas monetariamente desde a data do acórdão até a data dos efetivos recolhimentos, se forem pagas após o vencimento, na forma da legislação em vigor;
9.5. autorizar, desde logo, nos termos do art. 28, inciso II, da Lei 8.443/1992, a cobrança judicial das dívidas, caso não atendidas as notificações;
9.6. autorizar, desde logo, caso solicitado e o processo não tenha sido remetido para cobrança judicial, o pagamento das dívidas em até 36 (trinta e seis) parcelas mensais e consecutivas, nos termos do art. 26 da Lei 8.443/1992, c/c o art. 217 do Regimento Interno/TCU, fixando-se o vencimento da primeira parcela em 15 (quinze) dias, a contar do recebimento da notificação, e o das demais a cada mês, devendo incidir sobre cada valor mensal os correspondentes acréscimos legais, na forma prevista na legislação em vigor, sem prejuízo de alertar os responsáveis de que a falta de comprovação do recolhimento de qualquer parcela implicará o vencimento antecipado do saldo devedor; e
9.7. notificar desta deliberação os responsáveis, o Ministério do Desenvolvimento Regional e a Procuradoria da República no Estado do Mato Grosso do Sul, nos termos do § 3º do art. 16 da Lei 8.443/1992, c/c o § 7º do art. 209 do Regimento Interno do TCU, para adoção das medidas que entender cabíveis.
HISTÓRICO
2.	Trata-se de Tomada de Contas Especial instaurada pela Superintendência do Desenvolvimento do Centro Oeste (Sudeco) - Ministério do Desenvolvimento Regional (MDR) em desfavor do Sr. Celso Luiz da Silva Vargas (CPF XXX.587.401-XX) , na condição de prefeito de Maracaju/MS (gestão 2009/2012) , em razão da inexecução parcial do Convênio 702796/2008, celebrado com o município, tendo por objeto "recuperação e adequação - recapeamento em CBUQ, construção de meios-fios e rampas de acessos a deficientes físicos - de vias públicas da área central (Av. 11 de julho, Melânio Garcia Barbosa, João Pedro Fernandes e travessas do município de Maracaju-MS) ".
3.	O ajuste foi firmado no valor total de R$ 1.443.300,00, dos quais R$ 1.400.000,00 seriam transferidos pela concedente e R$ 43.300,00 aplicados como contrapartida (peça 3, p. 22-29) . Os recursos federais foram liberados em três parcelas, em 24/8/2009, 29/12/2009 e 30/12/2010. O convênio esteve vigente entre 12/1/2009 e 26/8/2011.
4.	Na fase interna da TCE (Relatório à peça 5, p. 218-235) , o tomador de contas concluiu pela inexecução parcial do objeto conveniado, com base no que foi descrito no Relatório de inspeção 75/2015 (peça 4, p. 129-147) e no Parecer 5/2017/DPC/CGEOFPC/DA (peça 5, p. 106-111) .
5.	Em síntese, o prejuízo decorreu de alguns itens que não foram comprovadamente executados, a exemplo dos serviços preliminares (barracão, ligações provisórias, placa) , do projeto final de engenharia e de oito bocas de lobo, e de alguns itens que não estavam em conformidade com o projeto aprovado, como a sinalização horizontal e as rampas de acessibilidade.
6.	Além disso, foram apontadas patologias na pavimentação executada e alguns serviços estavam sobrepostos na planilha orçamentária, como o item "5.11 - Emulsão asfáltica catiônica RR-2C p/ uso em pavimentação asfáltica", já incluído no item "5.13 - Pintura de Ligação com emulsão RR 2C".
7.	No total, a concedente apontou um prejuízo de R$ 181.524,42, sendo de R$ 146.577,49 o valor a ser de fato devolvido aos cofres do Tesouro Nacional. Isso porque foram depositados recursos próprios do município a maior na conta do convênio, entre outros ajustes financeiros necessários (peça 5, p. 109) . Como dito, a responsabilidade foi atribuída a Celso Luiz da Silva Vargas, prefeito à época.
8.	O posicionamento foi seguido pela Controladoria-Geral da União, consoante Certificado de Auditoria e o Parecer do Dirigente do Órgão de Controle Interno, tendo o então Ministro de Estado da Integração Nacional tomado ciência das conclusões (peça 6, p. 3 a 14) .
9.	No âmbito desta Casa, a Secretaria de Controle Externo de Tomada de Contas Especial, após sua primeira análise (peça 9) , concluiu pela necessidade de ajustar a responsabilização. Incluiu no polo passivo da TCE a empresa contratada, a Planacon Construtora Ltda., e o fiscal do contrato, Sr. Paulo Henrique Malacrida. Este último, por atestar como realizados e passíveis de pagamento alguns itens não executados e outros itens executados com falhas técnicas ou de qualidade. A empresa, por receber pagamento relativo à parcela do objeto do Convênio 702796/2008 inexecutada ou executada com falhas técnicas ou de qualidade.
10.	Transcorrido o prazo regimental, o Sr. Celso Luiz da Silva Vargas permaneceu silente, tendo sido considerado revel, nos termos do art. 12, § 3º, da Lei 8.443/1992. Já a empresa Planacon e Paulo Henrique apresentaram suas alegações de defesa (peças 26-28 e 31-36) , sendo parte dos argumentos coincidentes. 
11.	Os responsáveis reclamaram que a fiscalização da Sudeco ocorreu apenas em 2015, três anos após a conclusão das obras, e que os problemas encontrados seriam resultado da ausência de manutenção dos serviços pela gestão seguinte, além do desgaste natural.
12.	Alegaram que a concedente não efetuou glosa técnica de serviços, uma vez que o Relatório de Inspeção 089-APRS/SCO/MI (peça 28, p. 117) teria afirmado que: "no que se refere aos padrões técnicos de execução, constatou-se que a obra está sendo executada em conformidade com o memorial descritivo aprovado pelo MI/SCO-Engenharia". Citam, também, o Parecer Financeiro 285/2010 da Sudeco (peça 28, p. 132) , que teria aprovado a prestação de contas da primeira e segunda parcelas do convênio.
13.	Esclareceram que teria havido uma compensação de serviços, de modo que as oito bocas de lobo não executadas foram substituídas pelo recapeamento da rua João Pedro Fernandes, entre as ruas Melânio Garcia Barbosa e Mário Corrêa, que inicialmente não receberiam reparos. De acordo com o então fiscal, houve reprogramação de serviços, devidamente comunicada à Sudeco, via Correios, mas, por motivo desconhecido, o comprovante da comunicação não foi localizado.
14.	Quanto às rampas de acessibilidade, os defendentes argumentaram que o relatório de 2015 se limitou a informar que as medidas estavam incorretas, sem especificá-las. Apresentam, então, algumas fotos para comprovar que as rampas atendem à finalidade, pois teriam dimensões suficientes para garantir a acessibilidade.
15.	Acerca dos problemas na pavimentação, afirmaram que se trata de algumas pequenas rachaduras, causadas pelo decurso do tempo entre a execução e a vistoria que fundamentou a glosa, além das chuvas, falta de manutenção e intenso tráfego de veículos. Ressaltaram que se trata de cidade agrícola cujas vias são trafegadas por caminhões graneleiros.
16.	A empresa alegou ainda ter executado todos os serviços que lhe foram pagos e que lhe faltou ser paga a quantia original de R$ 337.605,57, referente à 7ª medição e à nota fiscal 271, cujo empenho foi cancelado. No mérito, informa que as medições anexadas por ela comprovam a execução de todos os serviços constantes no Plano de Trabalho.
17.	Por último, os responsáveis afirmaram que todas as vistorias feitas durante a execução dos serviços concluíram pela sua regularidade e que o próprio Relatório de Inspeção 75/2015 concluiu que as patologias não comprometem a funcionalidade total do objeto, desde que a prefeitura execute as devidas manutenções.
18.	A par dessas considerações, o Tribunal acolheu as alegações de defesa dos responsáveis quanto à fiscalização tardia da Sudeco, de modo a considerar que as irregularidades apontadas na sinalização horizontal e no pavimento podiam sim ter sido causadas pelas intempéries e pelo desgaste proveniente do uso intenso de veículos. O Tribunal acolheu, outrossim, as alegações quanto à funcionalidade das rampas de acesso. 
19.	A responsabilidade do ex-prefeito foi afastada, uma vez que realizou os pagamentos amparado por atestes que não ressalvavam inexecuções parciais de serviços e falhas técnicas ou de qualidade na execução do objeto, de modo a não ser exigível conduta diversa do gestor. 
20.	Dessa forma, o Tribunal, por meio do Acórdão 6001/2022-TCU-Primeira Câmara. (peça 47) , relatado pelo Ministro Vital do Rêgo, julgou irregulares as contas dos ora recorrentes, condenando-os, solidariamente, ao débito apurado e aplicando-lhes multas individuais na forma apresentada na introdução supra.
21.	Insatisfeitos, os responsáveis interpuseram o presente recurso de reconsideração (peça 67) , requerendo (peça 67, p. 12) :
	a) considerar e aprovar integralmente as contas relativas ao convênio em questão, em face das provas da concretização total da obra, feita pela própria Sudeco, conforme consta nos autos, para o fim de afastar a condenação de ressarcimento e multa aos recorrentes;
	b) caso este Tribunal entenda pela manutenção das glosas, que seja afastado do montante a ser ressarcido, o valor correspondente ao item 5.01 - Tapa buracos, considerando que houve a execução integral, permanecendo as glosas apenas por força de ausência da documentação atinente à fiscalização na execução;
	c) ainda no caso de manutenção de alguma condenação, que seja deferida a compensação, conforme item VI deste recurso.
 ADMISSIBILIDADE
22.	Reitera-se o exame preliminar de admissibilidade (peça 70) , ratificado pelo relator, Ministro Benjamin Zymler (peça 72) , que concluiu pelo conhecimento do recurso, suspendendo-se os efeitos dos itens 9.2, 9.3, 9.4 e 9.5 do Acórdão 6001/2022-TCU-Primeira Câmara, relatado pelo Ministro Vital do Rêgo, eis que preenchidos os requisitos processuais aplicáveis à espécie.
PRELIMINAR
10.	Delimitação
10.1.	Constitui objeto da presente preliminar do recurso verificar se:
	a) houve a prescrição (de ofício) .
11.	Ocorrência da prescrição
11.1.	Para exame da prescrição, o Tribunal fez publicar a Resolução TCU 344/2022. Segundo o art. 2° da sobredita resolução, "prescrevem em cinco anos as pretensões punitiva e de ressarcimento, contados dos termos iniciais indicados no artigo 4°, conforme cada caso". O art. 4°, inciso I, por seu turno, estabelece que o termo inicial da prescrição será contado "da data em que as contas deveriam ter sido prestadas, no caso de omissão de prestação de contas".
11.2.	Observa-se, que foram encaminhados documentos relativos à prestação de contas parcial em 21/5/2010, conforme Ofício 034/2010/DEPCONV/PMM (peça 3, p. 161) . Após o envio dessa documentação, foi autorizada a liberação da 3° parcela do ajuste (peça 4, p. 43-44) . O convênio foi prorrogado algumas vezes e teve vigência até 26/8/2011 (peça 4, p. 68) . A prestação de contas deveria ter sido entregue após trinta dias contados do término da vigência, em 25/9/2011 (peça 3, p. 27) , o que não consta do processo. Como não foi possível identificar a prestação de contas final do ajuste no processo, a data para estabelecimento do termo inicial da prescrição será 25/9/2011, ou seja, a data em que as contas deveriam ter sido entregues.
11.2.	 A partir dessa data, ocorreram diversos atos interruptivos da prescrição, nos termos do art. 5° da Resolução TCU 344/2022, a exemplo:
	a) em 6/10/2015, com o Relatório de Vistoria Técnica 75-2015/Apoio Técnico Sudeco - MI (peça 4, p. 129-147) ;
	b) em 3/2/2017, com o Parecer 4/2017/DPC/CGEOFPC/DA (peça 5, p. 86-92) ;
	c)  em 13/6/2017, com o Relatório de TCE 2/2017 (peça 5, p. 218-235) ;
	d) em 21/3/2019, com o Relatório de Auditoria 249/2019 (peça 6, p. 3-6) ;
	e)  em 26/9/2019, com a autuação do presente processo de TCE;
	f) nas datas que seguem com as citações dos responsáveis:
	
	Data da Citação
	Responsável
	Peça

	3/12/2020
	Planacon Construtora Ltda.
	30

	17/11/2020
	Paulo Henrique Malacrida
	21

	g) em 13/9/2022, com a decisão condenatória recorrível (peça 47) .
11.4.	Observa-se, pelos eventos indicados, que em nenhum momento transcorreu prazo suficiente para se operar a prescrição, conforme Resolução TCU 344/2022. Além disso, o histórico de andamentos do processo evidencia que a instrução processual transcorreu normalmente, sem paralisação por mais de três anos - o que afasta a hipótese de prescrição intercorrente. 
MÉRITO
12.	Delimitação
12.1.	Constitui objeto do recurso verificar se:
	a) serviços efetivamente executados não foram acolhidos pelo Tribunal no acórdão vergastado (peça 67, p. 4-10) ;
	b) serviços não recebidos pela empreiteira não devem compor o valor do débito (peça 67, p. 10-12) 
13.	Serviços efetivamente executados não foram acolhidos pelo Tribunal no acórdão vergastado.
13.1.	Os recorrentes defendem que alguns serviços efetivamente executados não foram acolhidos pelo Tribunal no acórdão vergastado, com fundamento nos seguintes argumentos:
	a) não houve a execução de oito bocas de lobo, mas o valor dos serviços foi permutado, com o recapeamento de parte maior da rua João Pedro Fernandes, por meio de "reprogramação" solicitada formalmente. A despeito de não ser possível provar a reprogramação dos serviços, os responsáveis não podem ser responsabilizados pelo "sumiço" de documentação do respectivo processo administrativo da obra, ocorrido na gestão municipal posterior (peça 67, p. 4-5) ;
	b) tratando-se de obras regularmente realizadas, não cabia ao ex-secretário Paulo guardar cópias ocultas para eventualmente se defender de acusações. Todo o trabalho desenvolvido enquanto secretário foi pautado pela legalidade e publicidade dos atos, não havendo motivos para que houvesse receios, já que os processos administrativos ficam arquivados na prefeitura (peça 67, p. 6) ;
	c) está atestada a realização do recapeamento do trecho em que houve o aumento, comprovando que os recursos foram usados em benefício do ente federado (peça 67, p. 6) ;
	d) embora os serviços preliminares não constem em diário de obras, é absolutamente incongruente entender-se pela glosa, considerando que a empreiteira Planacon é sediada em Comarca de Dourados - MS, distante 96 Km de Maracaju onde foi realizada a obra, o que torna indispensável o 'barraco' com ponto de água e energia, que serve de apoio aos trabalhadores para realização das obras (peça 67, p. 7) ;
	e) não obstante a ausência de planta e memória de cálculo dos serviços de tapa buracos tem-se que em 1/6/2010 houve inspeção da Sudeco, em que a fiscal responsável declarou: "no que se refere aos padrões técnicos de execução, constatou-se que a obra está sendo executada em conformidade com o Memorial Descritivo aprovado pelo MI/SCO-Engenharia" (peça 67, p. 8) ;
	f) os serviços que antecederam o recapeamento foram devidamente atestados pela própria Sudeco. Tanto que o parecer financeiro 285/2010, datado de 9/6/2010, aprovou a primeira prestação de contas parcial, referentes a 1ª e 2ª parcela dos recursos financeiros administrados sob a égide do Convênio (peça 67, p. 8) ;
	g) conforme consta no respectivo relatório da Sudeco, toda a obra foi concluída, inclusive o trecho de recapeamento objeto da reprogramação, demonstrando a aplicação regular dos recursos recebidos (peça 67, p. 8) .
Análise
13.2.	Conforme visto no voto e relatório condutores do acórdão vergastado (peças 48-49) , nos termos dos arts. 70, parágrafo único, da Constituição Federal e 93 do Decreto-lei 200/1967, constitui responsabilidade pessoal do gestor a comprovação do bom e regular emprego dos valores públicos que, nessa condição, ele tenha gerido, cabendo-lhe, em consequência, o ônus da prova (Acórdão 1194/2009-TCU-Primeira Câmara, de relatoria do ministro Valmir Campelo, e 1.895/2014-2ª Câmara, de relatoria da ministra Ana Arraes) . O enunciado do Acórdão 1895/2014-TCU-Segunda Câmara dispõe:
Nos processos relativos ao controle financeiro da Administração Pública, a culpa dos gestores por atos irregulares que causem prejuízo ao erário é legalmente presumida, ainda que não se configure ação ou omissão dolosa, admitida prova em contrário, a cargo do gestor. Na fiscalização dos gastos públicos, privilegia-se, como princípio básico, a inversão do ônus da prova. Cabe ao gestor demonstrar a boa aplicação dos dinheiros e valores públicos sob sua responsabilidade (art. 70, parágrafo único, da Constituição Federal e art. 93 do Decreto-Lei 200/1967, c/c o art. 66 do Decreto 93.872/1986) .
13.4.	Naquela oportunidade, foi observado, no que concerne à eventual substituição das oito bocas de lobo por serviços de recapeamento, que a não alteração no plano de trabalho mediante prévia anuência do concedente e a ausência de elementos concretos que comprovem a execução dos serviços não possibilitavam o acolhimento da tese de que os serviços não identificados na fiscalização foram permutados com outros serviços executados, mas não previstos no projeto do convênio. Conforme visto, o relatório de vistoria apontou irregularidades nos itens que o recorrente afirma terem sido atestados (peça 34, p. 278-279) ;
13.5.	Do mesmo modo, os serviços relativos ao barracão da obra e ao tapa buracos deveriam ter tido sua execução documentada. Necessário reafirmar, em conformidade com o relatório condutor da decisão recorrida, que a inexistência de memória de cálculo e plantas infringem o princípio da transparência, dificulta o controle da despesa e impede a comprovação da boa e regular aplicação dos recursos usados no seu pagamento, desaguando na presunção de dano ao erário.
13.6.	Tem-se, assim, que cabia ao gestor a comprovação da boa e regular aplicação dos recursos. Ao não apresentar qualquer comprovação da execução dos serviços e da alteração do plano de trabalho, não é possível ao Tribunal acolher os itens como executados. Essa situação possibilitaria afastar qualquer irregularidade pela inexecução de obras, com a simples alegação, não comprovada, da substituição de serviços. Veja-se que a substituição não foi relatada no diário de obras ou em qualquer outro documento.
13.7.	Quanto ao eventual ateste parcial da obra, necessário observar que o Relatório de Vistoria SW 150 SCO/MI (peça 3, p. 116-120) , a despeito de ter recomendado a liberação da 2ª parcela do recurso financeiro, indicou serviços que deveriam ser desconsiderados porque não foram executados, não elaboração completa do projeto executivo, ausência de registro diário da execução da obra, entre outros. O Relatório de Inspeção 89-APRS/SCO/MI (peça 4, p. 34-36) , por seu turno, não se prestou a fazer uma análise detalhada dos serviços executados, mas, tão somente, a avaliar parâmetros gerais de execução físico-financeira. 
13.8.	A par desses relatórios, o fato é que a jurisprudência pacífica desta Corte de Contas atribui ao responsável o dever de prestar contas da integralidade das verbas federais repassadas. Cabe ao gestor o ônus da prova da boa e regular aplicação desses recursos, o que pressupõe a comprovação da execução financeira, da execução física e do nexo de causalidade entre uma e outra (Acórdão 5298/2019-TCU-Segunda Câmara, relator Ministro Raimundo Carreiro; 3.223/2017-TCU- Segunda Câmara, relator Ministro Marcos Bemquerer; 10.045/2017-TCU-Primeira Câmara, relator Ministro Walton Alencar Rodrigues) .
13.9.	Tal entendimento encontra fundamento na própria Constituição Federal, artigo 70, parágrafo único, que dispõe que "Prestará contas qualquer pessoa física ou jurídica, pública ou privada, que utilize, arrecade, guarde, gerencie ou administre dinheiros, bens e valores públicos ou pelos quais a União responda, ou que, em nome desta, assuma obrigações de natureza pecuniária", e no artigo 93 do Decreto-lei 200/1967, segundo o qual, "Quem quer que utilize dinheiros públicos terá de justificar seu bom e regular emprego na conformidade das leis, regulamentos e normas emanadas das autoridades competentes".
13.10.	Assim, ainda que o convênio tenha, em linhas gerais, atingido ao seu objetivo, em razão, mormente, do elevado grau de sua execução, está o gestor obrigado a comprovar a execução financeira, a execução física e o nexo de causalidade entre ambas.
13.11.	Desse modo, os serviços não considerados pela decisão recorrida foram aqueles em que os ora recorrentes não apresentaram comprovantes da regular execução, uma vez que não foram acostados elementos que pudessem caracterizá-la.
14.	Serviços não recebidos pela empreiteira não devem compor o valor do débito.
14.1.	Os recorrentes defendem que serviços não recebidos pela empreiteira não devem compor o valor do débito, com fundamento nos seguintes argumentos:
	a) a empreiteira Planacon, até a presente data, não recebeu pelos serviços atestados na 7ª medição, obrigando-se a promover ação de execução contra o município de Maracaju - MS, na qual foi embargada e ainda está na fase de instrução (peça 67, p. 10) ;
	b) considerando que a tomada de contas especial tem por escopo a restituição de valores eventualmente recebidos em desacordo com as disposições legais atinentes aos contratos de obras públicas, não há que se imputar restituição de valor não recebido, por óbvio (peça 67, p. 10) ;
	c) assim, ainda que mantidas as glosas, os respectivos serviços ainda não recebidos pela empreiteira devem ser excluídos da condenação à restituição, qual seja: - item 5.01 - Tapa buracos - R$ 70.423,20. Caso seja mantida a glosa neste ponto, o ressarcimento há de ser imputado ao município de Maracaju-MS, que poderá pleitear o desconto correspondente na ação executiva promovida pela Planacon (peça 67, p. 1) .
Análise
14.2.	Os recorrentes aduzem que a 7ª medição não teria sido paga pelo município de Maracaju, todavia, nos documentos acostados até a data da fiscalização realizada pela Sudeco, foram identificadas apenas da 1ª até a 6ª medição, cujos valores totalizaram R$ 1.490.717,67 e o saldo para próximas medições, nessa 6ª medição, era igual a zero (peça 4, p. 88-106) . 
14.3.	Além disso, essa suposta 7ª medição, apresentada isoladamente quando das alegações de defesa (peça 32, p. 7-10) , sem processo de liquidação associado, contém valores completamente dissociados daqueles correspondentes ao convênio objeto da presente TCE. A obra totalizaria, segundo essa 7ª medição, o valor de R$ 1.828.323,24, ao passo que o valor total do convênio autorizado foi de R$ 1.443.300,00, já incluída a contrapartida do convenente, e já se encontrava plenamente executado quando da 6ª medição. 
14.4.	Desse modo, não foi possível identificar nos autos valores não recebidos pela empresa. Ademais, é necessário considerar que os processos junto ao TCU tramitam de forma independente daqueles da via judicial, de modo a não ser possível ocorrer a compensação entre os débitos de um e eventuais direitos do outro.
CONCLUSÃO
15.	Das análises anteriores, conclui-se que:
	a) em nenhum momento transcorreu prazo suficiente para se operar a prescrição, conforme Resolução TCU 344/2022. Além disso, o histórico de andamentos do processo evidencia que a instrução processual transcorreu normalmente, sem paralisação por mais de três anos - o que afasta a hipótese de prescrição intercorrente;
	b) os serviços não considerados pela decisão recorrida foram aqueles em que os ora recorrentes não apresentaram comprovantes da regular execução, uma vez que não foram acostados elementos que pudessem caracterizá-la;
	c) não foi possível identificar nos autos valores não recebidos pela empresa. Ademais, é necessário considerar que os processos junto ao TCU tramitam de forma independente daqueles da via judicial, de modo a não ser possível ocorrer a compensação entre os débitos de um e eventuais direitos do outro.
16.	 Com base nessas conclusões, propõe-se o negar provimento ao recurso.
PROPOSTA DE ENCAMINHAMENTO
17.	Ante o exposto, com fundamento nos artigos 32, inciso I; e 33, da Lei 8.443/1992, submetem-se os autos à consideração superior, com posterior encaminhamento ao Ministério Público junto ao Tribunal de Contas da União e ao Gabinete do Relator, propondo:
a) conhecer do recurso interposto e, no mérito, negar-lhe provimento;
b) comunicar a deliberação que vier a ser proferida por esta Corte aos recorrentes e à Superintendência do Desenvolvimento do Centro Oeste."
2.	Por seu turno, o Ministério Público de Contas se manifestou nos termos do parecer reproduzido a seguir, in verbis  (peça 81) :
	"Em face dos elementos constantes dos autos, este representante do Ministério Público de Contas junto ao Tribunal de Contas da União manifesta-se de acordo com o encaminhamento oferecido pela unidade instrutiva, em pareceres uniformes (peças 79 e 80) , sem prejuízo mencionar que a análise da prescrição intercorrente realizada pela unidade técnica está em consonância com o entendimento desse Tribunal de Contas firmado no âmbito do Acórdão 534/2023-TCU-Plenário (relator Ministro Benjamin Zymler) , segundo o qual o marco inicial da fluição da prescrição intercorrente se inicia somente a partir da ocorrência do primeiro marco interruptivo da prescrição ordinária, consoante elencado no artigo 5º da Resolução 344/2022.
2.	Além disso, cabe registrar ressalva quanto à consideração de mais de uma causa interruptiva de mesma natureza (§ 1º do art. 5º da Resolução TCU 344/2022) , o que não se vislumbra proporcional, haja vista que possibilita, no limite, infindáveis extensões do prazo prescricional, algo incompatível com o princípio da razoabilidade. Nada obstante, acatamos os ditames da Resolução TCU 344/2022, inclusive o disposto no § 1º de seu art. 5º, em deferência ao que restou decidido pela Corte de Contas, a teor do voto condutor do Acórdão 2285/2022-TCU-Plenário (relator Ministro Antonio Anastasia) ."
	É o Relatório.

Alessandre Vieira (OAB-MS 6.486), representando Paulo Henrique Malacrida; Silvia Cristina Vieira (OAB-RS 12.024) e Alessandre Vieira (OAB-MS 6.486), representando Planacon Construtora Ltda.

Procurador Rodrigo Medeiros de Lima.

TOMADA DE CONTAS ESPECIAL. CONVÊNIO. RECUPERAÇÃO E ADEQUAÇÃO DE VIAS PÚBICAS. INEXECUÇÃO PARCIAL. ACOLHIMENTO DE PARTE DAS ALEGAÇÕES DE DEFESA DE DOIS RESPONSÁVEIS. REVELIA DE OUTRO. CONTAS IRREGULARES PELO DÉBITO REMANESCENTE. MULTA. RECURSO DE RECONSIDERAÇÃO. CONHECIMENTO. NÃO OCORRÊNCIA DA PRESCRIÇÃO. NEGATIVA DE PROVIMENTO. CIENTIFICAÇÃO DAS PARTES.

TOMADA DE CONTAS ESPECIAL (TCE)

Unidade de Auditoria Especializada em Recursos (AudRecursos); Unidade de Auditoria Especializada em Tomada de Contas Especial (AudTCE).

Trata-se de recurso de reconsideração interposto pelo Sr. Paulo Henrique Malacrida e pela empresa Planacon Construtora Ltda. em face do Acórdão 6001/2022-TCU-Primeira Câmara, por meio do qual o TCU julgou tomada de contas especial instaurada pela Superintendência do Desenvolvimento do Centro-Oeste (Sudeco) , em razão da inexecução parcial do Convênio 702796/2008, celebrado com o Município de Maracaju/MS, tendo por objeto recuperação e adequação de vias públicas.
2.	Insta salientar que o mencionado instrumento de repasse, que teve vigência de 12/1/2009 a 26/8/2011, foi firmado no valor total de R$ 1.443.300,00, dos quais R$ 1.400.000,00 seriam transferidos pela concedente e R$ 43.300,00 aplicados como contrapartida. Conforme historiado, houve liberação dos recursos conveniados em três parcelas sucessivas e de igual valor, em 24/8/2009, 29/12/2009 e 30/12/2010.
3.	Consoante exposto no voto condutor do acórdão impugnado, constatou-se a inexecução parcial do objeto conveniado, com base no que foi descrito no Relatório de Inspeção 75/2015 (peça 4, p. 129-147) e no Parecer 5/2017/DPC/CGEOFPC/DA (peça 5, p. 106-111) . Em breve síntese, o prejuízo apurado seria oriundo de alguns itens que não foram comprovadamente executados, a exemplo dos serviços preliminares (barracão, ligações provisórias, placa) , do projeto final de engenharia e de 8 bocas de lobo, bem como de alguns serviços que não estavam em conformidade com o projeto aprovado, a exemplo da sinalização horizontal e das rampas de acessibilidade. 
4.	Outrossim, foram apontadas patologias na pavimentação executada, além de haver alguns serviços com aparente sobreposição na planilha orçamentária, como o item "5.11 - Emulsão asfáltica catiônica RR2C p/ uso em pavimentação asfáltica", já incluído no item "5.13 - Pintura de Ligação com emulsão RR 2C".
5.	O dano inicialmente apurado correspondeu a R$ 146.557,49, em valores históricos. Todavia, após o exame das alegações de defesa, o montante da dívida foi reduzido para R$ 129.622,47 (também em valores históricos) , haja vista a exclusão das parcelas de débito correspondentes à sinalização horizontal, às patologias na pavimentação e às rampas de acesso (R$ 7.884,93, R$ 5.962,28 e R$ 3.087,81, respectivamente) .
6.	Nesse aspecto, foram acolhidas as alegações de defesa dos responsáveis quanto à fiscalização extemporânea da Sudeco, de forma a considerar que as irregularidades apontadas na sinalização horizontal e no pavimento poderiam ter sido efetivamente causadas pelas intempéries e pelo desgaste proveniente do uso intenso de veículos, e não por falha de execução do objeto.
7.	No que tange à responsabilização pelo prejuízo ao Erário, foram citados os Srs. Celso Luiz da Silva Vargas, ex-prefeito, a empresa contratada, a Planacon Construtora Ltda., e o Sr. Paulo Henrique Malacrida, que foi o Secretário de Obras e Engenheiro Civil do município durante a gestão 2008-2012. A conduta irregular imputada a este último foi atestar como realizados e passíveis de pagamento alguns itens não executados e outros itens executados com falhas técnicas ou de qualidade. Por seu turno, a construtora foi citada por receber pagamento relativo à parcela do objeto do Convênio 702796/2008  não realizada ou executada com falhas técnicas ou de qualidade.
8.	Em relação ao tema, o relator a quo, o eminente Ministro Vital do Rêgo, afastou a responsabilização do ex-prefeito, uma vez que o aludido responsável efetuou os pagamentos amparado por atestes que não ressalvavam inexecuções parciais de serviços e falhas técnicas ou de qualidade na execução do objeto, de modo a não ser exigível conduta diversa do gestor.
9.	Assim, por meio do acórdão impugnado, os recorrentes tiveram suas contas julgadas irregulares e foram condenados ao pagamento do débito apurado, correspondente ao valor original de R$ 129.622,47, e da multa prevista no art. 57 da Lei 8.443/1992, nos valores de R$ 24.000,00, para a pessoa jurídica, e R$ 12.000,00, para o fiscal do contrato.
10.	Irresignados com o desfecho processual, os responsáveis interpuseram em conjunto o recurso de reconsideração ora em apreciação, aduzindo em síntese, que: 
a) alguns serviços efetivamente executados não foram acolhidos pela decisão ora combatida; e
b) os serviços não recebidos pela empreiteira não deveriam compor o valor do débito.
11.	Tanto a unidade técnica quanto o Ministério Público junto ao TCU, ao examinarem o mérito dos apelos, entenderam que as alegações recursais não deveriam ser acolhidas.
II
12.	Feita a devida contextualização dos fatos, por estarem presentes os requisitos de admissibilidade previstos nos arts. 32, inciso I, e 33 da Lei 8.443/1992, ratifico a decisão de conhecer do presente recurso. 
13.	No mérito, acolho in totum os exames das instâncias instrutivas, adotando-os como razões de decidir, sem prejuízo de tecer algumas considerações adicionais.
14.	Conforme análise empreendida pela AudRecursos, não houve prescrição no caso ora em análise, nos termos das regras previstas na Resolução TCU 344/2022.
15.	Quanto aos argumentos dos recorrentes, é admitida a não execução das 8 bocas de lobo, porém foi alegado que o valor dos serviços teria sido permutado, com o recapeamento de parte maior da Rua João Pedro Fernandes, por intermédio de "reprogramação" solicitada formalmente. Ocorre que não existe suporte documental de tais alegações. A inexecução de parcela da obra constante do projeto básico aprovado deveria ser precedida do prévio aditamento contratual, bem como de autorização do órgão concedente.
16.	Ainda que houvesse algum indicativo de que realmente houve a mencionada solicitação de reprogramação, a demonstração do nexo causal entre os recursos repassados ao município e o objeto executado estaria comprometida, pois é igualmente irregular a medição e o atesto de serviços que não foram executados, conforme admitido na própria peça recursal. Dito de outra forma, a documentação apresentada na prestação de contas em relação às mencionadas bocas de lobo seria imprestável para demonstrar a boa e regular execução dos recursos. Assim, entendo adequada a imputação do débito aos recorrentes referente às 8 bocas de lobo não executadas, no valor de R$ 5.994,88.
17.	Prosseguindo com o exame da alegações recursais, a empreiteira Planacon informou que não teria recebido pelos serviços atestados na 7ª medição, o que ensejou a interposição de ação de execução contra a municipalidade. Tal argumento foi analisado nos seguintes termos pela AudRecursos:
"14.2.	Os recorrentes aduzem que a 7ª medição não teria sido paga pelo município de Maracaju, todavia, nos documentos acostados até a data da fiscalização realizada pela Sudeco, foram identificadas apenas da 1ª até a 6ª medição, cujos valores totalizaram R$ 1.490.717,67 e o saldo para próximas medições, nessa 6ª medição, era igual a zero (peça 4, p. 88-106) . 
14.3.	Além disso, essa suposta 7ª medição, apresentada isoladamente quando das alegações de defesa (peça 32, p. 7-10) , sem processo de liquidação associado, contém valores completamente dissociados daqueles correspondentes ao convênio objeto da presente TCE. A obra totalizaria, segundo essa 7ª medição, o valor de R$ 1.828.323,24, ao passo que o valor total do convênio autorizado foi de R$ 1.443.300,00, já incluída a contrapartida do convenente, e já se encontrava plenamente executado quando da 6ª medição. 
14.4.	Desse modo, não foi possível identificar nos autos valores não recebidos pela empresa. Ademais, é necessário considerar que os processos junto ao TCU tramitam de forma independente daqueles da via judicial, de modo a não ser possível ocorrer a compensação entre os débitos de um e eventuais direitos do outro."
18.	Acerca dos subitens 5.01 a 5.09 da planilha, relativos aos serviços de tapa-buraco, a glosa decorreu da ausência de memória de cálculo e planta com o detalhamento dos serviços executados, o que inviabiliza a demonstração do bom e regular emprego das verbas federais aplicadas na obra. Além disso, se não existem fotografais, as built, registros em diário de obras e qualquer outro elemento que comprove a execução dos serviços, não há como afastar o débito.
19.	O fato é que, nos termos de remansosa jurisprudência desta Corte de Contas, cabe ao responsável o dever de prestar contas da integralidade das verbas federais repassadas. O ônus da prova de demonstrar a boa e regular aplicação desses recursos é do gestor, o que pressupõe a comprovação da execução financeira, da execução física e do nexo de causalidade entre uma e outra.
20.	Em assim sendo, por não terem sido apresentados elementos aptos a reformar a decisão impugnada, cabe negar provimento ao presente recurso de reconsideração.
Ante o exposto, manifesto-me por que o Tribunal aprove o acórdão que ora submeto à apreciação deste Colegiado. 
TCU, Sala das Sessões, em 2 de maio de 2023.
BENJAMIN ZYMLER 
Relator